---
lang: es
format: 
  html:
    page-layout: article
---

# Fractura aymara en occidente, tráfico de tierras en oriente {.unnumbered}

El lapso entre la elección nacional y las de gobernaciones y municipios ha transcurrido de forma más benévola de lo que cabía esperarse para el gobierno Arce-Choquehuanca, si se considera la ausencia de planificación y de claridad estratégica y las deficiencias de gestión que lo caracterizan.

La relativa escasez, dispersión y baja continuidad de la protesta, resistencia y movilización social son la señal más importante de que el período de gracia concedido por el electorado hacia la administración se mantiene vigente.

El temor a que cunda la desesperación y el deseo de que la situación no se deteriore parecen primar por encima de la impaciencia y el manifiesto fastidio popular ante la ausencia de guía y ante el claro predominio de maniobras y agresiones que provienen del mundo político, y muy especialmente de los gobernantes [^1].

El ruido y la agitación electoral han ayudado a enmascarar las expresiones de malestar ante el avance de la enfermedad, el desempleo, la pérdida de ingresos y las sobrecogedoras incógnitas que acarrea la persistencia de la pandemia.

Parte de esa desazón ha gravitado en la derrota oficialista en seis de las nueve gobernaciones y en los municipios de las mayores urbes; al mismo tiempo,ha estimulado las pugnas internas del MAS. Esas querellas no muestran hasta ahora una línea de horizonte de finalización, o de llegar al punto de que la desagregación y la pérdida de gravitación alcancen el punto de implosión.

La gran salvaguarda que protege al MAS es que, desde ningún espacio, comenzando por el de los políticos profesionales que ofician de opositores, asoma alguna señal de estructuración de una propuesta capaz de hacerle frente consistentemente.

## El enemigo en casa

Por eso, hoy como ayer, todo el peligro que debe enfrentar el gobierno del MAS anida principalmente en su seno, completamente encarnado en el genio y figura de su máximo y perpetuo jefe, Juan Evo Morales Ayma, secundado por su escolta de fieles a ultranza.

La campaña electoral que Morales y su entorno han conducido para las subnacionales, los resultados que obtuvieron y el giro ofensivo que han impreso a su formación política y al gobierno retratan perfectamente lo aseverado.

El carácter y el estilo de la campaña para copar los órganos de gobierno autonómicos, departamentales y municipales ratifica que cualquier hecho o desafío importante para el MAS es y será manejado como parte de la única y gran empresa que trabaja por su más pronto retorno al sillón presidencial, en principio, mediante reelección en el próximo evento electoral nacional, sea este en 2025 o antes.

Con ese espíritu, la fase proselitista fue utilizada para hostigar, aislar y ahuyentar a cuadros militantes masistas que no merecen la máxima confianza del jefe y su séquito. Esto permite explicarse cuatro o cinco de las derrotas en gobernaciones y algunas de las municipales, como las de El Alto.

Así y todo, el repliegue de cerca de un millón de votantes (en comparación con las nacionales de 2020) y la mayor parte de las votaciones adversas en las ciudades más pobladas no resultan por sí mismas distintas a las de elecciones departamentales y municipales anteriores, ya que repiten el comportamiento de sus votantes desde su primera victoria nacional en 2005 (ese patrón que, además, no se aplica únicamente al MAS).

Lo auténticamente importante —que además es inseparable la política de ajuste interno de cuentas encabezada por Morales Ayma— se palpa en los fracasos en las alcaldías alteña, cobijeña y cochabambina, así como en las gobernaciones de Chuquisaca, Pando y Beni, todo lo cual puede resumirse en que estas derrotas pueden contribuir a consolidar un mayor potencial erosivo para Morales Ayma en una futura contienda nacional.

En El Alto, por el peso simbólico e histórico de la adhesión al MAS de esa población, así como por el vuelo que ha tomado la figura de Eva Copa entre los aymaras.

En Cochabamba, por el hecho de que el nuevo alcalde representa en el ideario masista al estereotipo de los viejos dirigentes neoliberales. En Beni y Pando, porque con la derrota se materializa un serio tropiezo de la estrategia de ocupación demográfica y territorial alentada por el MAS desde el inicio de su régimen sobre las tierras bajas, y en especial sobre la Amazonía.

En Chuquisaca, porque Damián Condori es probablemente el primer disidente masista joven. Su experiencia sindical y política inquieta a la conducción masista.

El conocido tipo de respuesta y tácticas de Morales y su entorno a estos contrastes, lejos de bosquejar una elemental autocrítica y enmienda, ha acelerado y ahondado las agresiones y choques con sus críticos, cerrando las puertas a cualquier posibilidad de reencuentro e inflamando las posibilidades de que los agraviados se dejen arrastrar por una escalada de choques.

A partir de la anterior interpretación, la ofensiva continua, sumada a la persecución judicial contra la exPresidenta interina Añez y algunos de sus colaboradores, así como a altos mandos militares y policiales de la gestión 2019-2020 y de nuevas autoridades locales electas, son el paquete de promoción y lanzamiento de la candidatura presidencial de Morales Ayma.

La llamativa severidad asumida frente a militares y oficiales por un equipo tan militarista —Morales, Quintana, García y otros igualmente destacados— en sus años de mayor gloria, es una muestra inequívoca de que quieren dejar muy claro de que el viejo equipo y hoy estado mayor de campaña está empapado de agresividad y fuerza. Estos serían el sello y el estilo de su retorno al control del poder [^2].

## La importancia de las falsedades

Todos aquellos análisis que asumen la razzia represiva gubernamental como simple expresión de rencor y revancha, omiten aquilatar el importante componente de estrategia de la que es parte, y que se manifiesta muy claramente en el vociferante discurso de “golpe vs. fraude”, verdadero lema inicial de la campaña de reelección de Morales.

Su obsesiva insistencia en ese argumento se funda en la ansiosa necesidad de nublar, hasta borrarlo, el recuerdo de la fuga de Morales y sus más fieles acompañantes. Pretende, asimismo, desdibujar la historia de las componendas y acuerdos económicos que mantuvo el régimen masista, de 2010 en adelante, con los grupos empresariales ligados a su oposición partidista y luego al gobierno de Añez [^3].

Ante la provocación que representa la colección de falsedades que el MAS emplea para sustentar la versión de golpe de Estado, del MAS, la oposición político-profesional ha caído nuevamente en la trampa conceptual de alimentar el debate de “golpe vs. fraude” .

Al hacerlo, olvida la oposición que todo el conflicto se origina —qué duda cabe— en el golpe de Estado ejecutado por el TCP contra la CPE, las leyes y la soberanía popular, declarando inconstitucional nuestra Constitución (y suspendiendo de facto su vigencia). [^4]

El debate tendría que centrarse en aclarar cuándo, dónde y por quiénes fue ejecutado el (único) golpe estatal, y así dejar sentado que el fraude (que no solo se aplica al conteo de votos de octubre de 2019, sino a todo el manejo electoral previo) es un capítulo y consecuencia de ese auténtico golpe. Pero sería demasiado esperar de una oposición que, en vez de crear lazos y ensamblarse con la protesta y la movilización social, prefiere buscar soluciones ante gobiernos ajenos y en foros extranjeros.

Sobre tales apoyos y pronunciamientos externos, la prolongada experiencia de países como Venezuela o Nicaragua demuestra que todas las condenas, censuras e inclusive bloqueos internacionales sirven principalmente para acrecentar el sufrimiento de los pueblos, y resultan poco útiles para terminar con los abusos de gobiernos represivos.

En circunstancias en las que las noticias deformadas y las falsedades sistemáticas encuentran en los medios de comunicación más populares y empleados —las plataformas y redes digitales, más conocidas como “redes sociales”— la mejor manera de difundirse, se requiere de un claro e innovador enfoque para contrarrestar esa situación, tan extendida hoy en el planeta.

La mejor forma de contrarrestar los efectos de la desinformación y confusión es trabajando con y desde las luchas sociales por derechos y reivindicaciones concretas. Estas luchas se amplifican a diario ante el retorno masivo de miles de familia a la pobreza y la extrema pobreza.

## Salud y economía

Se mantiene vigente aquello que se afirmó en un análisis de esta serie a poco de iniciarse la epidemia mundial del SARS-CoV-2 respecto a nuestro conocimiento sobre el agente y la enfermedad: el conocimiento acumulado en más de un año está bastante lejos de despejar dudas fundamentales referidas al comportamiento y la acción del virus.

Aunque algunos países más ricos esperan volver a una vida más normal en las próximas semanas, el panorama mundial sigue siendo terrible. El número de casos globales de Covid-19 ha aumentado por novena semana consecutiva y el número de muertes ha aumentado por sexta semana consecutiva, dijo la OMS el lunes pasado. Para ponerlo en perspectiva, hubo casi tantos casos en todo el mundo la semana pasada como en los primeros cinco meses de la pandemia.

> *A principios de abril de 2021, solo el 0,2% de las más de 700 millones de dosis de vacunas administradas a nivel mundial se administraron en países de bajos ingresos, mientras que los países de ingresos altos y medianos altos representaron más del 87% de las dosis [^5]*.

Tiene amplio sustento el creciente temor a que la distribución y venta de vacunas se convierta en fuente de rápido y gran enriquecimiento de las grandes farmacéuticas, ahondando la desigualdad global e imponiendo cargas brutales sobre las espaladas de los más desfavorecidos.

Autoridades bolivianas han planteado la iniciativa de eliminar las patentes sobre las vacunas. Pero, como ocurrió en el pasado, la conducta de puertas adentro del gobierno neutraliza su influencia moral y su capacidad de iniciativa y liderazgo internacional.

Con el avance de las vacunaciones6, hasta ahora se manifiestan unos irregulares e incluso erráticos resultados epidemiológicos, que se aprecian en los gráficos de cuatro países que han conseguido buenos índices de vacunación: Israel, Estados Unidos, Alemania y Chile [^6].

<center>**Curvas epidemiológicas de los últimos 60 días (al 30.04.2021)**</center>

<br>

```{r}
#| include: true
#| echo: false
#| message: false
#| warning: false

library(downloadthis)

source("data/ano_2021_1/ano_2021_1.R")

```

<center>

```{r, fig.height=1.5}
#| include: true
#| echo: false
#| message: false
#| classes: light-mode

plot_ano_2021_1
```

</center>


<center>

```{r, fig.height=1.5}
#| include: true
#| echo: false
#| message: false
#| classes: dark-mode

plot_ano_2021_1_dark
```

</center>

<p class="fuente">

Fuente: Elaboración propia basada en reportes de la universidad [Johns Hopkins](https://github.com/CSSEGISandData/COVID-19)

</p>

<center>

```{r}
#| include: true
#| echo: false
#| message: false
#| classes: light-mode

plot_ano_2021_1 %>% 
  download_this(
    output_name = "grafica epidemiologica",
    output_extension = ".jpg",
    button_label = " Descargar gráfica ",
    button_type = "warning",
    has_icon = TRUE,
    icon = "fa fa-save"
  )
```

</center>

<center>

```{r}
#| include: true
#| echo: false
#| message: false
#| classes: dark-mode

plot_ano_2021_1 %>% 
  download_this(
    output_name = "grafica epidemiologica",
    output_extension = ".jpg",
    button_label = " Descargar gráfica ",
    button_type = "default",
    has_icon = TRUE,
    icon = "fa fa-save"
  )
```

</center>

<br>

Llama la atención que solamente Israel presenta una caída neta de contagios, como posible respuesta a una campaña muy amplia y agresiva de vacunación. Eso no pasa en EE. UU. ni en Chile, donde los contagios muestran un descenso más paulatino y suave, ni en Alemania, que muestra más bien un ascenso y una meseta.

Ese comportamiento cuestiona el pronóstico, muy popular en cierto momento, de que las vacunaciones permitirían automáticamente el retorno a “la normalidad” previa a la pandemia. Ahora se vislumbra una evolución más compleja e imprevisible.

En el nuestro se repiten los reproches, sociales y políticos, y las justificaciones gubernamentales comunes a todo el subcontinente y, en realidad, a casi todo el mundo, sobre vacunaciones y manejo sanitario de la pandemia.

La mayor particularidad de Bolivia en este campo podría ser que, si en algún momento el agresivo avance de una nueva oleada requiriera medidas restrictivas, como cierres y cuarentenas, estas no vayan a ser asumidas por ninguna instancia estatal (ya sea el gobierno central, o cualquiera de los gobiernos autonómicos). O que, si alguna autoridad se anima a pretender aplicarlas, resulten casi imposibles de materializar, dada la relación entre la sociedad y el Estado, el predominio de la informalidad económica, la fuerte influencia corporativista y la rebeldía social, apenas adormecida por ahora.

Algunas investigaciones que han logrado profundizar en el tema confirman que la mortalidad por Covid-19 en nuestro país fácilmente duplicaría (y seguramente más) las cifras oficiales [^7]. Ocurre, simplemente, que como los datos oficiales de muertes por Covid abarcan exclusivamente a los decesos registrados (unos 13.000 hasta finales de abril) y diagnosticados mediante una prueba PCR, es fácil caer en cuenta de cómo y por qué hay una diferencia tan grande entre la realidad y el gran número de muertes excedentarias.

Al elevarse, con la difusión de contagios, el número de muertes (las llamadas excedentes a las que debe sumarse el amplio y estadísticamente desconocido subregistro rural), es plausible considerar la hipótesis de que el número de personas infectadas en nuestro país al menos una vez oscila entre un millón y millón y medio, en vez del poco más de 300.000 registrados hasta ahora (unos 26.815 infectados por millón de habitantes, aproximadamente).

Partiendo de tal presunción, nuestra población estaría reaccionando de manera bastante más estoica que la de algunos de nuestros vecinos, que tienen, prácticamente en todos los casos, sistemas sanitarios más sólidos y mejor organizados [^8].

La oferta de camas de unidades de cuidado intensivo o la provisión de oxígeno medicinal ha cambiado muy poco respecto al año pasado. En materia de déficit de provisión de vacunas y de vacunaciones, compartimos una situación similar con muchos otros países.

Estas debilidades, que se van acumulando junto con la inexplicada falta de resolución de problemas, como son el pago de salarios a personal sanitario, compra o inicio de fabricación de insumos y medicamentos, comunicación veraz y oportuna sobre la enfermedad, entre otros, pueden llegar a provocar una crisis sanitaria verdaderamente desastrosa.

La pasividad e incompetencia del área sanitaria no es muy diferente a la que se verifica en la economía, donde se está cometiendo todos los posibles errores y fallas que permitía temer la rigidez ideológica gubernamental y su dificultad para innovar.

## Tráfico de tierras y extractivismo

Es más, en ciertos aspectos, como la inducción y el encubrimiento del tráfico de tierras a gran escala —que en análisis anteriores se caracterizó como la mayor fuente de corrupción y agresión contra los intereses comunes de la sociedad boliviana—, y el destape del caso del exministro Characayo del MDRyT, en un acto de extorsión funcionaria supuestamente aislado, han permitido ensanchar el panorama sobre la gravedad del tema. Este problema se agrega a las duras disputas intra e intercorporativas y querellas internas del MAS.

Una referencia constante en estos análisis ha sido la acumulación de agresiones ambientales y, en este caso especial, el ensanchamiento del mercado de tierras, gracias a la expansión de la frontera agrícola, sobre la base de la deforestación, para uso ganadero y agrícola de suelos frágiles. Esta búsqueda de acumulación rápida de capital que implica, además de lo mencionado, la invasión de reservas naturales, territorios indígenas y parques nacionales, nos pone arriba en la lista de los promotores del calentamiento global, aunque nuestra producción de gases de efecto invernadero es muy baja (excepto la que ocurre con los incendios forestales).

Los costos que estas acciones implicaron para el país tienden a incrementarse exponencialmente, con una administración que reitera mecánica y torpemente las políticas de volcar todos sus esfuerzos y expectativas en la explotación de hidrocarburos y minerales y en mantener agroexportaciones destructivas.

Los problemas de falta de innovación y transformación productiva están empeorando debido a que la política económica vigente nos obliga a pagar el lastre de algunas grandes y fallidas empresas, supuestamente públicas, pero en realidad expropiadas para el beneficio de una parasitaria burguesía burocrática de Estado.

El país carece de nuevos ingresos; los tradicionales observan una cierta recuperación por el alza de precios de minerales y del gas natural, y es muy limitado el alcance de nuevas medidas recaudatorias, como el impuesto a la riqueza y la vaporosa intención de gravar el comercio digital. Esto conduce a una paulatina sangría de las menguadas reservas internacionales (por el persistente desequilibrio de la balanza de pagos) y al déficit, lo que incrementa una situación amenazante para los próximos meses.

## Tensiones con gobernaciones y municipios

La posesión de nuevos gobernadores y alcaldes elevará las tensiones y pugnas por la distribución de recursos fiscales. El reclamo vendrá no solo de las autoridades opositoras, sino también de las masistas, que hallan fuelle a sus demandas en la proliferación de querellas internas en el oficialismo.

Nuevas figuras de estas elecciones, como Eva Copa, suponen un duro desafío para el gobierno central; al mismo tiempo, deberán enfrentar la enorme limitación que supone no contar con un programa, un ideario y una estrategia cualitativamente diferenciadas de los del MAS. Tal como sucede en este partido, sus muy improvisadas administraciones enfrentarán pugnas y chantajes internos, exigiendo retribución por los aportes de campaña.

Estas autoridades se verán obligadas, prácticamente desde el inicio, a confrontarse con el centralismo extremo. Es posible que exijan que se revoque algunas de las cargas adicionales que les impuso arbitrariamente el régimen de los 14 años, socavando sus recursos.

La disputa por la realización del Censo Nacional de Población y Vivienda puede tomar cuerpo, impulsada por Santa Cruz, especialmente si las contradicciones internas del MAS debilitan la credibilidad y la autoridad gubernamental.

## El ritmo de lo ingobernable

Arce Catacora ha compensado su escaso entrenamiento político con un temprano y rápido acercamiento a la dirigencia de las grandes organizaciones sociales que se sintieron agraviadas de distinta manera por Morales Ayma y su séquito.

Ha pagado un alto precio por esta lábil lealtad comprada, al entregarles parcelas de su gabinete y del conjunto del Ejecutivo. Esto se ve de manera directa y transparente en su subordinación ante grupos corporativos, como el de colonizadores y cocaleros, cuyo apetito es insaciable al exigir siempre más prebendas, o el sacrificio de funcionarios en los que no confía plenamente (¿ministros de Gobierno y de Justicia?).

Forzado, al mismo tiempo, a someterse a la dinámica impuesta por Morales Ayma y su campaña de reelección, calca sus métodos represivos y multiplica sus choques con actores internacionales (la Unión Europea, por ejemplo), sustentando batallas que intentan teñirse de anticolonialismo, en un ejercicio de desgaste estéril y prematuro.

Tal como su mentor y predecesor, acelera y ahonda el envilecimiento de la administración de justicia, a cuyos operadores tiene que pagar por sus servicios mediante diversas concesiones; en especial, la de completa impunidad. Su control de la bancada oficial, que hoy pareciera no representar

mayores sobresaltos es, en realidad, precario porque una buena parte de ella oscila entre apoyarlo o incorporarse plenamente al grupo de incondicionales de Morales Ayma.

Por el lado oficialista, tenemos un Órgano Ejecutivo a merced de las exigencias corporativas y la presión de un jefe de partido que quiere reelegirse cuanto antes, y un Legislativo estructurado por brigadas corporativizadas. Por el otro, una oposición sin proyecto nacional alternativo, una rama judicial entregada a la subasta de fallos y sentencias y subordinada al Ejecutivo y, ahora, un Tribunal Electoral cuyo presidente ha desertado. Este es el cuadro institucional proclive a reiterar una crisis estatal que podría igualar la que tuvo lugar entre finales del siglo anterior e inicios del actual. Mientras más se demore y se vaya arrastrando, mayor será su nivel de eclosión.

La diferencia crucial entre aquella y la actual es que ahora no se da la recomposición de un bloque popular, ni la reapropiación de los contenidos del proceso constituyente, bloqueado por el gobierno del MAS a poco de instaurarse.

Sin conducción organizada, ni proyecto explícito, la espontaneidad social sigue siendo la depositaria del mayor peso en la recomposición y definición de respuestas.

<br>

::: {style="text-align:right; font-weight: bold;"}
Abril de 2021
:::

## Notas

[^1]: Sin subestimar el mal trago que supone para la dirigencia masista repetir la derrota departamental que años atrás sufrió frente a Patzi, ahora frente al hijo de Felipe Quispe, el Mallku, parece bastante claro que, a mediano y aún a corto plazo, tienen grandes posibilidades de controlar completamente la Gobernación de La Paz gracias a su alta representación en la Asamblea Departamental y a la absoluta inconsistencia de la ya quebrada coalición triunfadora. De modo que podemos afirmar que sus derrotas concretas en las gobernaciones están más cerca de cinco que de seis.

[^2]: La máxima conducción del MAS, es decir Morales y sus allegados íntimos, conocen probablemente más que ningún otro grupo de políticos las intimidades de las Fuerzas Armadas y de la Policía porque han cultivado la prebenda y el contacto próximo con sus mandos por más de una década. Cuando el movimiento de suboficiales planteó la descolonización, jefes y oficiales militares tuvieron pruebas inconfundibles de que el gobierno estaba de su lado. Esa historia previa permite explicar la audacia de la intervención y de las medidas represivas que se alientan para castigar a los mandos de la época de Añez. Con todo, se trata de acciones que dejan una huella profunda en la cultura y en la visión corporativa de ambas instituciones, y que pueden asomar en próximas épocas turbulentas para este gobierno, o en un hipotético nuevo gobierno conducido por Morales Ayma.

[^3]: No puede ser más elocuente la peregrinación de la élite empresarial del agronegocio al Chapare para solicitar el patrocinio de Evo (véase: [https://www.paginasiete.bo/nacional/2021/5/1/los-ganaderos-acuden-evo-le-piden-que-interceda-ante-arce-para-exportar-carne-293653.html](https://www.paginasiete.bo/nacional/2021/5/1/los-ganaderos-acuden-evo-le-piden-que-interceda-ante-arce-para-exportar-carne-293653.html)). También el hecho de que Branko Marincovic se haya sentido obligado a integrar directamente el gabinete del gobierno interino, aparentemente por su insatisfacción con la gestión de gerentes y exgerentes de la CAO y la CAINCO, y por la demora en procesar las denuncias en contra de su familia por acumulación latifundista de propiedades.

[^4]: “Desmantelamiento de las instituciones constitucionales sin seguir el procedimiento establecido” es exactamente la segunda acepción de golpe de Estado. La sentencia 0084/2017 del TCP revocó la Constitución, principal institución democrática del país, sin consulta ni referendo aprobatorio, y anuló de hecho el referendo de 2016.

[^5]: Véase: https://n9.cl/kxcdg

[^6]: Sin perder de vista las gravísimas fallas, problemas y omisiones casi universales y el hecho de que los beneficiarios se hallan principalmente en unos pocos países.

[^7]: Véase: [http://www.cabildeodigital.com/2021/02/cuantos-murieron-y-cuantos-podrian.html?fbclid=IwAR2QOQ5eK5vyiK6qffzvv-gDNkNsYT_vHu_—vUmw-hvR39jMTlkgqsocX4](http://www.cabildeodigital.com/2021/02/cuantos-murieron-y-cuantos-podrian.html?fbclid=IwAR2QOQ5eK5vyiK6qffzvv-gDNkNsYT_vHu_—vUmw-hvR39jMTlkgqsocX4)

[^8]: Así es en Chile, Argentina y Brasil. Cabe plantearse aquí la pregunta de cuánto puede pesar en ese estoicismo la fuerza del negacionismo alentado por varias sectas y también por segmentos del MAS y alguna de las organizaciones corporativas campesinas que lo sustentan, empeñados en argumentar que la pandemia es un invento imperialista.